臺灣高等法院高雄分院民事判決　　　 94年度保險上易字第4號
上　訴　人　丙○○
　　　　　　丁○○
前列二人共同
訴訟代理人　吳豐賓律師
被上訴人　　新光人壽保險股份有限公司
法定代理人　甲○○
訴訟代理人　乙○○
上列當事人間請求給付保險金等事件，上訴人對於民國94年1 月
7 日臺灣高雄地方法院93年度保險字第52號第一審判決提起上訴
，本院於94年5 月17日言詞辯論終結，判決如下：
    主      文
原判決關於駁回上訴人後開第二項之訴部分，及該部分假執行之
聲請，並訴訟費用之裁判廢棄。
被上訴人應給付上訴人丁○○新台幣伍萬柒仟伍佰伍拾元，應給
付上訴人丙○○新台幣壹萬元，及均自民國93年8月11日起至清
償日止，按週年利率百分之十計算之利息。
其餘上訴駁回。
第一、二審訴訟費用，由被上訴人負擔十分之五，由上訴人丁○
○負擔十分之四，上訴人丙○○負擔十分之一。
    事實及理由
一、本件被上訴人法定代理人為甲○○，原判決列為鄭弘志，係
    屬誤列，應予訂正，先此敘明。
二、上訴人主張：(一)上訴人丁○○於民國91年2 月25日，以上訴
    人丙○○為被保險人，向被上訴人公司投保「新光新長安終
    身壽險契約」，並再以配偶身分加保「安康住院HS- 10附約
    」，嗣上訴人丁○○於如原判決附表二所示時日因病分別至
    各該醫院門診或住院治療；(二)上訴人丁○○於上開時日以上
    訴人丙○○為被保險人，向被上訴人公司投保「新光新長安
    終身壽險契約」附加「安康住院HS-20 保險」、「綜合保障
    附約」，嗣上訴人丙○○分別於如原判決附表三所示之時日
    因病住院，今上訴人就上開各保險契約所定之保險事故既已
    發生，被上訴人公司自應給付保險金，且伊等亦已於93年7
    月26日檢附就醫證明文件向被上訴人公司請領保險金，惟被
    上訴人公司並未於法定期限內依約給付保險金，依保險契約
    亦應加給按年利一分計算之遲延利息，爰依保險契約之法律
    關係，求為給付保險金等情。原審為命被上訴人公司應給付
    上訴人丁○○新台幣（以下同）119,500 元，及應給付上訴
    人丙○○73,000元之判決，而駁回上訴人其餘之訴部分，上
    訴人上訴聲明求為判決：(一)原判決關於駁回上訴人後二項請
    求及其假執行之聲請部分廢棄。(二)被上訴人應再給付上訴人
    丁○○324,900 ，及自93年8 月11日起至清償日止，按週年
    利率百分之十計算之利息。(三)被上訴人應再給付上訴人丙○
    ○25,000元，及自93年8 月11日起至清償日止按週年利率百
    分之十計算之利息。(四)第二審訴訟費用由被上訴人負擔。
三、被上訴人則以：伊對於上訴人上開投保內容並不爭執，惟上
    訴人住院之日數甚多，而其等住院之原因不外腸胃炎、支氣
    管炎等輕微之疾病，且其中多次均係以非必要性之自費方式
    住院，住院期間並且請假外出，顯見其等之住院乃係為領取
    保險金所故為而無其必要性與急迫性，又上訴人丁○○因曾
    剖腹生產，其於投保時即自願簽署聲明書同意被上訴人就其
    日後因剖腹生產所生之保險事故無須給付，故其亦不得再就
    因剖腹生產而手術或住院之情事向伊請領保險金等語，資為
    抗辯。其答辯聲明求為判決：上訴駁回。
四、上訴人主張前開投保內容，被上訴人並不爭執，僅以上訴人
    請求事項均非必要性之醫療及住院，自不得請求云云置辯。
    茲就兩造所爭執者：(一)上訴人丁○○部分，關於原判決附表
    二所示編號一、二、七、八、九部分之請求是否有理由？
    (二)上訴人丙○○部分，關於原判決附表三所示編號一、二、
      六部分之請求是否有理由？分述於下：
（一）上訴人丁○○部分：
  (一)關於原判決附表二所示編號一部分：
    依上訴人丁○○與被上訴人公司所訂立之「新光新住院醫療
    終身健康保險契約」第7 條第5 項及「新光安康住院保險附
    約」，均約定「住院」之定義為：「係指被保險人因疾病或
    傷害，經醫師診斷，必須入住醫院診療時，經正式辦理住院
    手續並確實在醫院接受診療者」（分見原審卷第53頁、第11
    頁）。經查，上訴人丁○○主張其於92年1 月17 日 至同年
    1 月20日，因「急性腸胃炎」，在長春醫院住院治療4 天，
    並於同年1 月17日及同年1 月23日至長春醫院門診2 次，此
    有診斷證明書及收據在卷可稽（見原審卷第63頁至第65頁）
    。而依長春醫院93年9 月7 日長春法字第930907號函覆原審
    法院略稱：「查病患丁○○於92年1 月17日自費住院4 天，
    診斷是急性腸胃炎，有住院之必要性」等語（見原審卷第
    141 頁）。足見上訴人丁○○於92年1 月17日因急性腸胃炎
    住院4 天，確係「因疾病或傷害，經醫師診斷，必須入住醫
    院診療」，而有住院之必要，是上訴人丁○○自得依兩造間
    所定保險契約之約定請求被上訴人公司理賠，被上訴人公司
    辯稱上訴人此部分之住院係屬不必要云云，尚非可採。
  (二)關於原判決附表二所示編號七、八部分：
    上訴人丁○○主張其於92年10月28日至同年10月30日，因「
    懷孕32週併急性腸胃炎」，及於92年12月3 日至同年12月5
    日，因「懷孕37週併嚴重支氣管炎」，分別在國軍左營醫院
    各住院治療3 天，此有診斷證明書在卷可稽（見原審卷第75
    頁、第76頁）。而依國軍左營醫院93年9 月5 日醫和字第
    0930002445號覆原法院函略稱：「(1)案內病患（即上訴人丁
    ○○）於92年10月29日因急性腸胃炎、下腹痛而要求入院治
    療（當時為32週妊娠）。(2)因當時鄧員主訴無法進食且小流
    5 次，而考量健保因素及病患要求，故給予自費住院2 日。
    (3)92年12月3 日入院時，鄧員主訴嚴重咳嗽及黃痰，故診斷
    為疑似支氣管炎、肺炎住院2 日，而亦考量健保因素及病患
    要求，故給予自費住院」等語（見原審卷第140 頁）；嗣原
    法院再函詢國軍左營醫院，依其專業評估，上訴人丁○○究
    有無住院之必要？或僅以門診治療即可？國軍左營醫院乃於
    93年11月12日以醫和字第0930003010號函覆原法院略稱：「
    (1)案內病患（即上訴人丁○○）於92年10月29日（妊娠32週
    ），因多次水瀉，深恐造成流產，故於本院住院治療。(2)另
    鄧員於92年12月3 日（妊娠37週），因嚴重咳嗽及支氣管炎
    ，為顧及母體及胎兒之安全住院治療。(3)孕婦感染疾病應以
    母體及胎兒之安全為考量，不能與一般疾病同視之」等語（
    見原審卷第188 頁）。足見依國軍左營醫院之專業評估，上
    訴人丁○○於懷孕末期感染急性腸胃炎及嚴重支氣管炎（按
    丁○○係於92年12月9 日剖腹生產，見原審卷第78頁戴銘浚
    婦兒醫院之診斷證明書），確有住院治療之必要，是上訴人
    丁○○自得依兩造間所定保險契約之約定請求被上訴人理賠
    ，被上訴人辯稱上訴人此部分之住院係屬不必要云云，自非
    可採。
  (三)次查，本件上訴人丁○○所投保之「綜合保障附約」第9 條
    及住院醫療日額1000元之「新光新住院醫療終身健康保險」
    第9 、13、14條業已分別明訂「被保險人於本附約有效期間
    內遭受第4 條約定的意外傷害事故，自意外傷害事故發生之
    日起180 日以內，經醫院或診所住院治療者，本公司按其住
    院日數給付主契約被保險人附約保險金額千分之二之『傷害
    住院醫療保險金日額』。但每次傷害給付日數不得超過90日
    」（見原審卷第36頁）、「被保險人於本契約有效期間，因
    疾病或傷害，經醫院診斷必須住院診療時，本公司依被保險
    人於每次住院之連續實際住院日數及其投保之『住院醫療日
    額』，依下表給付『住院醫療保險金』：自第1 日至第30
    日之部分：住院醫療日額×1.3 倍」、「被保險人依第9 條
    約定入住醫院診療者，於其開始住院治療前1 週內或出院後
    2 週內，因與住院同一事故接受門診診療者，本公司按其『
    實際門診次數』，乘以其投保之『住院醫療日額』的百分之
    六十五，給付『住院前後門診保險金』，且每日門診以給付
    一次為限」、「被保險人於本契約有效期間內，依第9 條之
    約定住院治療時，於其出院後，本公司依其投保之『住院醫
    療日額』的百分之六十五乘以每次住院之住院日數給付『出
    院療養保險金』」等語（見原審卷第54頁、第55頁）。另上
    訴人丁○○分別加保之「安康住院HS-30 」及「安康住院
    HS-10 」附約之第9 、13、18 條 並約明系爭契約有效期間
    內因疾病或傷害住院診療時，被上訴人應分別按日給付住院
    保險金3000元及1000元，且被上訴人應於收受上訴人所檢具
    之申請文件後15日內給付之，逾期被上訴人應按年利一分加
    計利息給付（見原審卷第12頁、第13頁）。從而，上訴人丁
    ○○既因上開疾病於如原判決附表二編號一、七、八所示之
    時日至各該醫院門診及住院治療，並於93年7 月26日檢附相
    關文件向被上訴人申請給付保險金，則依保險契約之約定，
    上訴人丁○○請求被上訴人再給付57,550元（計算式如附表
    Ａ所示），及自93年8 月11日起至清償日止按週年利率百分
    之十計算之利息，自屬有據，應予准許。
  (四)至關於原判決附表二所示編號二部分：
    1.「新住院醫療終身健康保險」及「安康住院保險附約」部
      分：
      上訴人丁○○固主張其於92年4 月11日至同年4 月22 日
      ，因「尾椎骨折」，在顏威裕醫院住院12天，並提出診
      斷證明書一份為證（見原審卷第66頁）。惟經原審法院
      函詢顏威裕醫院，上訴人丁○○究有無住院之必要性及急
      迫性，是否得不需住院而改為門診治療各情後，顏威裕醫
      院於93年9 月10日函覆原審法院略稱：「丁○○於92年4
      月11日起住院至22日止，乃因其前一天在家樓梯踩空跌倒
      致尾椎疼痛，故要求自費住院休養。依病情來看，並無住
      院之必要性及急迫性，只需門診治療，其要求住院乃是個
      人需要」等語（見原審卷第137 頁），足見上訴人丁○○
      此部分之住院經醫師診斷並無必要性，參酌上訴人丁○○
      於顏威裕醫院住院期間，曾於92年4 月11日晚上至12日上
      午、同月12日下午至13日上午、同月13日下午至14日下午
      、同月14日晚上至15日上午、15日晚上至16日上午、16日
      晚上至17日上午、17日下午至同日晚上、17日晚上至18日
      上午、18日下午至19日上午、19日下午至21日下午、21日
      下午至21日晚上、21日晚上至22日上午均向醫院請假返家
      等情，有顏威裕醫院護理記錄單一份在卷可稽（見原審卷
      第117 頁至第119 頁），堪認上訴人丁○○於住院期間並
      未確實在醫院接受診療，自不符上訴人丁○○與被上訴人
      公司所訂立之「新光新住院醫療終身健康保險契約」第7
      條第5 項及「新光安康住院保險附約」，對於「住院」之
      定義：「係指被保險人因疾病或傷害，經醫師診斷，必須
      入住醫院診療時，經正式辦理住院手續並確實在醫院接受
      診療者」（分見原審卷第53頁、第11頁）。從而，上訴人
      丁○○主張其於顏威裕醫院住院期間，得依「新光新住院
      醫療終身健康保險契約」及「新光安康住院保險附約」之
      約定，請求被上訴人理賠云云，尚非有據，不應准許。
    2.「綜合保障附約」部分：
      上訴人丁○○主張其於92年4 月11日至同年4 月22日，因
      「尾椎骨折」，在顏威裕醫院住院12天，是依其與被上訴
      人公司所訂「新光綜合保障附約」第9 條之約定：「被保
      險人於本附約有效期間內遭受第4 條約定的意外傷害事故
      ，自意外傷害事故發生之日起180 日以內，經醫院或診所
      住院治療者，本公司按其住院日數給付下表所列『傷害住
      院醫療保險金日額』：(一)主契約被保險人：附約保險金額
      （20萬元）之千分之二」、「被保險人因前項傷害蒙受骨
      折未住院治療者，或已住院但未達下列骨折別所定日數表
      ，其未住院部分公司按下列骨折別日數乘『傷害住院醫療
      保險金日額』之二分之一給付」、「前項所稱骨折是指骨
      骼完全折斷而言。如係不完全骨折，按前項所定標準二分
      之一給付；如係骨骼龜裂者按前項所定標準四分之一給付
      」（見原審卷第36頁），伊自得請求被上訴人公司給付傷
      害住院醫療保險金云云。惟查：依「新光綜合保障附約」
      第4 條之約定，所謂「意外傷害事故」，係指「被保險人
      於本附約有效期間內，因遭受意外傷害事故，致其身體蒙
      受傷害或致成殘廢、死亡者」而言（見原審卷第35頁）。
      上訴人丁○○固主張其於92年4 月11日至同年4 月22日，
      因「尾椎骨折」，在顏威裕醫院住院12天，並提出診斷證
      明書影本一紙為證（見原審卷第66頁）。然經原審函詢上
      訴人丁○○之病況如何，其骨折究竟係「骨骼完全斷裂」
      、「不完全骨折」或「龜裂」之情形，據顏威裕醫院於93
      年10月19日以顏字第931019號函覆略稱：「病患丁○○於
      92年4 月11日因尾椎骨折至本院就醫時，乃因前一天病患
      摔倒致尾骨處疼痛，當時乃因病患之主訴、病史及物理檢
      查尾椎壓痛劇烈，故診斷骨折，但Ｘ光顯示之骨折並不顯
      著」等語（見原審卷第153 頁），參以上訴人丁○○於顏
      威裕醫院治療期間曾多次請假返家（如前述），自難認上
      訴人丁○○確有「尾椎骨折」之情事，而上訴人對於其有
      因跌倒而遭受意外傷害之事實亦未能舉證以實其說，顯尚
      難僅憑其於顏威裕醫院之主訴及自行要求自費住院等情，
      即遽認其確受有意外傷害事故並致其尾椎骨折，從而，上
      訴人丁○○主張其因意外傷害致尾椎骨折，依「綜合保障
      附約」第9 條之約定，請求被上訴人給付此部分之保險金
      ，即屬無據。
  (五)關於原判決附表二所示編號九部分：
    上訴人丁○○另主張其於92年12月9 日因「子宮停止收縮」
    ，而至戴銘浚婦兒醫院急診並接受剖腹生產住院8 日，被上
    訴人就此亦應給付保險金云云，並提出診斷證明書為證（見
    原審卷第78頁）。惟查：上訴人丁○○於91年2 月21日投保
    上開各項保險時即已自陳前曾有剖腹生產之情形，並當場簽
    署聲明書，同意被上訴人公司對其嗣後因剖腹生產申請保險
    金之給付，無須負給付責任云云，此有該聲明書影本在卷可
    稽（見原審卷第49頁），且經證人即承辦此件投保業務之業
    務員林麗玲證稱：「（問：請問其要保書及聲明書部分，何
    處是由丁○○親筆寫的？）除了我的簽名部分外，都是由丁
    ○○親筆書寫」、「（在何處何時寫的？）91年2 月21日在
    她家寫的」、「我有告知曾經剖腹生產過後，再剖腹生產就
    不能聲請理賠，並且請她簽聲明書」等語（見原審卷第202
    頁）。上訴人丁○○雖否認上開聲明書係其親自簽名，然上
    開聲明書係由上訴人丁○○自行提出，且其於原審審理時亦
    自承上開聲明書自始即在保單內容中，僅以其未予細看等語
    置辯（見原審卷第160 頁），則上開聲明書既始終由上訴人
    丁○○保管，苟該聲明書係由他人所偽簽，則上訴人丁○○
    豈有保持沈默置之不理之可能？且上開聲明書中之「丁○○
    」等文字，與上開各保險契約之要保單及上訴人丁○○於原
    審當庭之簽名（見原審卷第185 頁），互相比對後，可認其
    形式及筆跡特徵均相同，是上訴人丁○○確有簽署上開聲明
    書，並同意被上訴人公司就其嗣後之剖腹生產無須給付保險
    金之事實，從而，上訴人丁○○主張被上訴人公司應就其剖
    腹生產手術及住院給付保險金云云，自無理由。
（二）上訴人丙○○部分：
  (一)關於原判決附表三所示編號一部分：
    查上訴人丙○○主張其於91年8 月20日至同年8 月22日，因
    「急性腸胃炎」，在長春醫院住院治療3 天，有其提出之長
    春醫院診斷證明書影本一紙可稽（見原審卷第83頁）。而依
    長春醫院93年9 月7 日長春法字第930907號覆原法院函略稱
    ：「查病患丙○○於91年8 月20日自費住院3 天，診斷是急
    性腸胃炎，有住院之必要性」等語（見原審卷第141 頁）。
    足見上訴人丙○○於91年8 月20日因急性腸胃炎於長春醫院
    住院3 天，確係「因疾病或傷害，經醫師診斷，必須入住醫
    院診療」，而有住院之必要，是上訴人丙○○依保險契約之
    法律關係請求被上訴人公司理賠此部分保險金6,000 元，自
    屬有據。被上訴人公司辯稱上訴人丙○○此部分之住院係屬
    不必要云云，尚非可採。
  (二)關於原判決附表三所示編號二部分：
    查上訴人丙○○主張其於91年11月21日至同年11月22日，因
    「急性腸胃炎」，在長春醫院住院治療2 天，有其提出之該
    醫院診斷證明書影本一紙在卷可稽（見原審卷第84頁）。被
    上訴人對此部分住院亦未表爭執，可認上訴人丙○○此部分
    請求保險金4,000元為有據。
  (三)關於原判決附表三所示編號六部分：
    上訴人丙○○固主張其於92年7 月11日至同年7 月13日，因
    「左膝蓋骨軟骨軟化症」及「左膝挫傷」，在顏威裕醫院住
    院3 天，並提出診斷證明書影本一紙為證（見原審卷第88
    頁）。惟經原審函詢顏威裕醫院，上訴人丙○○究有無住院
    之必要性及急迫性，是否得不需住院而改為門診治療各情後
    ，據顏威裕醫院於93年9 月10日函覆稱：「丙○○於92年7
    月11日起至13日止住院，乃原因為將近半年前因打球受傷，
    左膝疼痛，住院前幾天再感覺疼痛，故要求自費住院休養。
    依病情來看，並無住院之必要性及急迫性，只需門診治療，
    其要求住院乃是個人需要」等語（見原審卷第137 頁），足
    見上訴人丙○○此部分之住院，既經醫師診斷並無必要性，
    是上訴人丙○○依保險契約之法律關係，請求被上訴人公司
    理賠，自屬無據，不應准許。
四、綜上所述，上訴人等本於保險契約之法律關係，請求被上訴
    人給付上訴人丁○○如附表Ａ部分（即原判決附表二編號一
    、七、八）共57,550元，給付上訴人丙○○如附表Ｂ部分（
    即原判決附表三編號一、二）共10,000元，及均自民國93
    年8 月11日起至清償日止，按週年利率百分之十計算之利息
    ，為有理由，應予准許。上訴人等逾此所為請求，為無理由
    ，應予駁回。原審就上開應准許部分，為上訴敗訴之判決，
    並駁回其假執行之聲請，尚有未洽，上訴意旨求予廢棄改判
    ，為有理由，爰由本院予以廢棄改判如主文第2 項所示，至
    於上訴人之請求不應准許部分，原判決為上訴人敗訴之判決
    ，並駁回其假執行之聲請，經核於法並無不合，上訴意旨求
    予廢棄改判，為無理由，應駁回此部分之上訴。至兩造其餘
    攻擊防禦之方法，核與判決之基礎不生影響，不予一一論述
    ，附此敘明。
五、據上論結，本件上訴為一部有理由，一部無理由，依民事訴
    訟法第450 條、第449 條第1 項、第79條但書，判決如主文
    。
中　　華　　民　　國　　94　　年　　5 　　月　　31　　日
                        民事第一庭
                            審判長法官  黃金石
                            法      官  林紀元
                            法      官  林健彥
以上正本證明與原本無異。
不得上訴。
中　　華　　民　　國　　94　　年　　5 　　月　　31　　日
                            書  記  官  張明賢
